【裁判字號】    92,交抗,16
【裁判日期】    920312
【裁判案由】    聲明異議
【裁判全文】
臺灣高等法院臺南分院刑事裁定          九十二年度交抗字第一六號  Ａ
      抗  告  人  甲  ○  ○
右列抗告人因聲明異議案件，不服臺灣臺南地方法院中華民國九十一年十二月二十七
日裁定（九十一年度交聲字第三八五號）提起抗告，本院裁定如左：
      主      文
抗告駁回。
      理      由
一、本件抗告意旨略以：（一）按對人民之處罰，以法有明文規定為限，此乃法治國
    家之基本原則之一，查道路交通管理處罰條例第三十五條第三項規定「拒絕接受
    酒測」等語，則警員張復南證稱抗告人「並沒有說不接受酒測」，且抗告人亦將
    警員拿出之測試器放進口裡接受酒測，自難認為抗告人有拒絕酒測之情事。（二
    ）又測試器既有顯示呼氣不足，足徵抗告人確有接受測試而呼氣，並無拒絕酒測
    ，更無如警員張復南所證稱「抗告人都作出往回吸的動作，且不吹氣」云云。否
    則，若抗告人不吹氣，何以測試器會有上述呼氣之情形呢？益見抗告人並無拒絕
    接受酒測。（三）另警員張復南證稱抗告人不吹氣前後過程超過六次以上，其有
    告知抗告人如不吹，要舉發抗告人拒絕酒測云云；惟此經抗告人否認，原審就張
    復南所證取締過程有錄音存證未予播放，以瞭解其所稱是否實情，僅據片面之詞
    而採信其證述，請能播放該錄音帶，以明瞭當時取締情形及抗告人有無拒絕酒測
    。（四）抗告人於舉發通知單確簽一「方」字後，接著要寫「炳」字，只下筆一
    點時，該通知單簿即被警方拿走，並非抗告人拒簽，原審未詳視該通知單，致將
    員警於該通知單上寫「拒簽」之「拒」字上頭筆畫，而認定抗告人所寫之字跡較
    像「有」字，而非「方」字，而認定抗告人拒絕酒測，亦有違誤。
二、按汽車駕駛人，駕駛車輛未隨車攜帶駕駛執照者，處新臺幣三百元以上六百元以
    下罰鍰，並禁止駕駛；又汽車駕駛人，拒絕接受酒精濃度測試之檢定者，處新臺
    幣六萬元罰鍰，並吊銷其駕駛執照，道路交通管理處罰條例第二十五條第三款、
    第三十五條第三項前段分別定有明文。
三、經查：
    （一）本件抗告人即受處分人甲○○有於九十一年八月九日凌晨四點三十五分左
          右，駕駛車牌號碼ＴＱ—二三八六號自用小客車，行經台南市○○路○段
          附近之道路時，因執行巡邏勤務之警員，見其行車狀態有異，而加以攔檢
          查察後，發現抗告人有未隨身攜帶駕駛執照之情形，且當執勤警員欲對其
          進行吐氣酒精濃度測試時，抗告人竟以不配合方式，拒絕吐氣酒精濃度測
          試之檢定等事實，除有臺南市警察局交通隊南市警交字第Ｓ000000
          00號舉發違反道路交通管理事件通知單、序號０四一八一二Ｄ號吐氣酒
          精濃度測試表及該警察局九十一年九月六日南市警交字第０九一三九三五
          六號書函各一紙在卷可參外，另當日執行勤務舉發本違規事件之臺南市警
          察局交通隊警員張復南，亦於原審調查時到庭具結證稱：「（法官問：本
          件是否你舉發的，情形如何？）是我舉發的，當天我是開車巡邏並不是定
          點取締違規，當時我們沿中華西路往健康路方向行駛，帶隊的小隊長發現
          異議人小客車有蛇行及車速漸慢的情形，我們兩部警車就去攔查，在健康
          路健康市場旁邊，因當地路標不明，所以簡單記載健南路、健康路口，我
          們攔下抗告人後，我們有問抗告人有無喝酒，抗告人並未表示，我有向前
          去聞抗告人身上是否有酒味，我確實有發現其身上有酒味，我們就請異議
          人接受酒測，並且由我操作，抗告人並沒有說不接受酒測，我有告訴他酒
          測時要吹氣到機器發生響聲才算完成，抗告人都做出往回吸的動作，且不
          吹氣，前後過程超過六次以上，抗告人一直不配合，我有告訴抗告人如回
          吸，機器會壞掉，但抗告人還是不吹，我只好告訴抗告人如不吹，要舉發
          他拒絕酒測，最後抗告人不合作，我們只好開單，我們開始時就對取締過
          程有錄音存證，我們確實有詳細告訴抗告人如何接受酒測，因抗告人不合
          作只好開單舉發，抗告人當場也有把紅單拿走，但拒絕簽名。」等語（參
          見原審九十一年十一月十一日訊問筆錄），證人張復南於本院調查時仍為
          相同之證述，並經本院當庭播放現場取締過程錄音存證之錄音帶，當時抗
          告人於員警欲以酒精測試時，藉機打電話至花蓮與朋友聊天，過程約一、
          二十分鐘之久，其不合作、不配合員警酒測之動作甚明。並參以證人張復
          南與抗告人間不僅未有任何怨隙，且係毫不相識之人，衡情證人張復南應
          無設詞攀誣，或虛構違規事實陷害抗告人之理。況警員執行公務時，本身
          即受有行政懲處責任之監督，且其到庭具結作證，更係以刑事責任擔保其
          證言之真實性，故證人張復南之前開證述內容，以及其所記錄舉發之本件
          違規事實，經核尚無不可採信之處。基此，抗告人於前述時間，在駕車行
          經台南市○○路○段附近之道路經警攔檢後，有未隨身攜帶駕駛執照，以
          及拒絕接受酒精濃度測試檢定等違規情事，應堪認定。
    （二）次按，交通勤務警察或依法令執行交通稽查任務人員，開單舉發違反道路
          交通管理處罰條例所列之違規事實，經公路主管機關或警察機關所為之裁
          決處罰，本質上為行政處分，係公務員基於職務上權力，依法就特定之具
          體事件所為，並具有公法上效果之行政行為。而根據公務員為公法上行為
          具有公信力之原則，該行政處分當可被推定為真正，且其據以依法處分之
          事實認定，亦應可推定為正確無誤，故本此公信原則，立法者乃於道路交
          通管理處罰條例及高速公路交通管制規則中制定相關規定，使交通勤務警
          察或依法令執行交通稽查任務人員，在特殊情形下，當場不能或不宜攔截
          製單舉發時，得當機處置而逕行舉發（參見九十一年九月一日施行之修正
          後道路交通管理處罰條例第七條之二及高速公路交通管制規則第二十六條
          等規定），以達成維護交通秩序及公共安全之行政目的。反之，若謂公務
          員之一切行政行為，均需預留證據以證明其為真實，則國家行政勢必窒礙
          難行，且相關行政目的亦難達成，故刑事訴訟法就犯罪證據有關之規定中
          ，與屬行政秩序罰之交通違規裁罰本旨不合之部分，自不在準用之列。從
          而，交通違規行政爭訟之舉證責任原理，應非如刑事案件中，必須超越任
          何合理懷疑，始可為有罪判決之嚴格程度，而係應與民事訴訟之舉證責任
          原理相類似，亦即基本上應就行政機關與人民各自主張有利於己之事實，
          分配其應盡之舉證責任，而非逕予適用刑事訴訟上之「無罪推定」原則，
          此觀諸行政訴訟法第一百三十六條，規定行政訴訟程序準用民事訴訟法第
          二百七十七條舉證責任分配原則之立法意旨，即可明瞭。
    （三）基此，本件抗告人甲○○雖辯稱：其並無拒絕接受酒精濃度測試之情形，
          係因不清楚如何接受測試所致云云，然其不僅未提出任何足供本院調查之
          事證，以佐證其並無原處分意旨所稱之違規情事，且如前述，證人張復南
          於原審及本院調查時亦已明白證稱：其確實有詳細告訴抗告人如何接受酒
          測，因抗告人不合作只好開單舉發等情（同上述訊問筆錄參照），並經本
          院當庭播放員警取締時之錄音帶無誤。足見操作人員於對抗告人進行酒精
          濃度測試當時，確已告知抗告人相關之測試方法及程序，故抗告人實難推
          託不知如何接受測試。另本件執勤警員當日所使用之吐氣酒精濃度測試器
          ，係由經濟部標準檢驗局檢定合格之科學儀器，則有卷附之經濟部標準檢
          驗局九十年十一月二日核發之呼氣酒精測試器檢定合格證書一份存卷可憑
          ，故該吐氣酒精濃度測試器之準確性及靈敏度，應無庸置疑；又該酒精測
          定器之操作說明亦載明：受測者應含住吹嘴（吹一長氣）約五秒鐘，至儀
          表板出現（分析中）字樣或出現「嗡」一聲後，停止吹氣，等待分析約一
          分鐘；而儀器分析完成後，則會顯示檢測數據；另拒測鍵，則一定要在吹
          氣不足之後，才能使用等事項（參見卷附之酒精測定器操作說明第六、七
          等項及拒測篇第一項等內容），顯見受測者必須依照上開相關吹氣程序，
          始能測得正確之酒精濃度數值，而且必定是在吹氣不足之情況下，操作人
          員才會使用「拒測」鍵，並列印拒絕接受酒精濃度測試之相關測試結果。
          況衡諸常情，受測者如無拒絕酒精濃度測試檢定之意，且積極配合操作人
          員之指示，而進行酒精濃度測試之檢定，則應當不致於發生多次測試後，
          均為呼氣不足而無法檢定之結果。從而，本件抗告人前述所辯：其係因不
          清楚如何接受酒精濃度測驗及並無拒絕接受酒精濃度測試云云，經核應非
          實在，而難以採信。
    （四）至本件案載違規地點，雖因當地路標不清及道路走向複雜，以致造成舉發
          警員之記載，與抗告人甲○○經警攔查之實際違規地點略有出入之結果，
          然因本件違規地點與抗告人實際經警攔查之處相距甚近，且參諸舉發單及
          裁決書上之其他各項記載，亦已足以確認抗告人之本件違規情節，故該違
          規地點之誤載，並不影響對於抗告人前述違規行為之認定。因此，抗告人
          尚難執此輕微之誤載疏失，而認本件舉發過程有何違法不當之處。再者，
          本件抗告人之違規行為經警舉發後，移送機關即交通部公路總局嘉義區監
          理所台南監理站，並曾發函詢問舉發單位查證屬實後，再次發函通知抗告
          人自行前往繳交最低額罰鍰等情，亦有該監理站九十一年九月十七日嘉監
          南字第九一一八七一四號函一份在卷可佐，故本件抗告人是否曾簽收本件
          之違規舉發通知單，經核本已不影響本件違規事實之認定，而且亦不妨害
          抗告人繳交最低額罰鍰之利益。況就本件舉發通知單通知欄上舉發單位欄
          內之抗告人所親自簽寫之字型判斷（並經複寫至移送聯之收受通知聯者簽
          章欄內上），抗告人所寫之字跡確係較像「有」字，而非「方」字，足見
          執勤警員認定抗告人並有拒絕簽章之情事，尚非無因。另抗告人於經警攔
          查當時是否曾出示相關之身分證明文件，則僅係執勤警員舉發時藉以確認
          違規人之詳細姓名、年籍資料之方式，本件抗告人之正確姓名、年籍等資
          料，既然未有任何錯誤之情形，則抗告人於經警攔查當時，是否確曾出示
          身份證一事，經核與本件抗告人上開違規事實之認定，尚無關係。又如前
          述，證人張復南亦已證稱：「：：當時我們沿中華西路往健康路方向行駛
          ，帶隊的小隊長發現抗告人小客車有蛇行及車速漸慢的情形，我們兩部警
          車就去攔查：：」等語，可知抗告人於經警攔查前，並有異常駕駛行為，
          且依常理判斷，本件執勤警員於舉發當時，係執行巡邏勤務，而非定點違
          規取締任務，假若抗告人未有任何異常之駕駛行為，衡情執勤警員實無貿
          然任意加以攔停檢查之道理。況抗告人之異常駕駛行為，僅係執勤警員判
          斷是否加以攔停檢查之事項，經核尚非屬本件違規行為之相關內容，因之
          抗告人所辯：其並無慢速蛇行之行為云云，不僅與實際情形不符，且與本
          件違規事實之認定亦屬無涉，附此敘明。
    （五）綜上所述，本件抗告人甲○○於上開時間，駕駛右述自用小客車，行經台
          南市○○路○段附近之道路，於遭執勤警員攔檢時，有未隨身攜帶駕駛執
          照及拒絕酒精濃度測試檢定等違規事實既堪認定，則移送機關即交通部公
          路局嘉義區監理所臺南監理站，據此並引用上開道路交通管理處罰條例第
          二十五條第三款、第三十五條第三項等規定，裁處抗告人共計罰鍰新臺幣
          六萬零三百元，並吊銷駕駛執照，於法實無不當。本院經核原裁定認事用
          法，均無違誤，抗告意旨猶執前詞，指摘原裁定不當，為無理由，應予駁
          回。
四、據上論結，應依道路交通管理處罰條例第八十九條，道路交通案件處理辦法第二
    十六條，刑事訴訟法第四百十二條，裁定如主文。
中    華    民    國      九十二      年      三      月      十二      日
                                  臺灣高等法院臺南分院刑事第三庭
                                      審判長法官  黃    崑    宗
                                            法官  莊    俊    華
                            法官  林    勝    木
右正本證明與原本無異。
不得再抗告。
                                      法院書記官  吳    秋    賢
中    華    民    國      九十二      年      三      月      十四      日


司法院資訊處製作；財團法人民間司法改革基金會備份。
